【裁判字號】    97,訴,316
【裁判日期】    971120
【裁判案由】    偽造有價證券等
【裁判全文】
臺灣板橋地方法院刑事判決               97年度訴字第316號
公  訴  人  臺灣板橋地方法院檢察署檢察官
被      告  丁○○
選任辯護人  鄭重文律師
被      告  甲○○
選任辯護人  李淵聯律師
上列被告因偽造有價證券等案件，經檢察官提起公訴（96年度偵
字第11228 號），本院判決如下：
    主  文
丁○○連續意圖供行使之用，而偽造有價證券，處有期徒刑參年
肆月，偽造之「票號ＴＨ0000000號、面額新臺幣柒拾萬
元、發票日民國九十四年一月二十日、發票人為展晟營造有限公
司部分之本票」壹張，偽造之「票號ＴＨ0000000號、面
額新臺幣柒拾萬元、發票日民國九十四年一月二十日、發票人為
展晟營造有限公司部分之本票」壹張，及偽造之「票號ＣＨ六六
三二三四號、面額新臺幣拾萬元、發票日民國九十四年六月一日
、發票人為展晟營造有限公司部分之本票」壹張均沒收。又行使
偽造私文書，足以生損害於他人，處有期徒刑肆月，減為有期徒
刑貳月。應執行有期徒刑參年肆月，偽造之「票號ＴＨ0000
000號、面額新臺幣柒拾萬元、發票日民國九十四年一月二十
日、發票人為展晟營造有限公司部分之本票」壹張，偽造之「票
號ＴＨ0000000號、面額新臺幣柒拾萬元、發票日民國九
十四年一月二十日、發票人為展晟營造有限公司部分之本票」壹
張，及偽造之「票號ＣＨ六六三二三四號、面額新臺幣拾萬元、
發票日民國九十四年六月一日、發票人為展晟營造有限公司部分
之本票」壹張均沒收。
丁○○其餘被訴詐欺取財部分，無罪。
甲○○無罪。
    事  實
一、丁○○係展晟營造有限公司（下稱展晟公司）之協力廠商，
    民國九十三年十二月間，因其所承包之工程需要資金週轉，
    乃透過友人戊○○（原名賴金城）之介紹向甲○○借款，而
    甲○○明知丁○○承作工程需要資金週轉，於九十三年十二
    月間起至九十四年四月間止，先後在臺北市○○○路、臺北
    縣三重市○○路之咖啡廳等處，承諾借款丁○○共計新臺幣
    （下同）九十萬元，並依丁○○之指示，分別將其中二十萬
    元由甲○○於九十三年十二月十五日存入丁○○友人丙○○
    申請之臺灣銀行新營分行000000000000號帳戶
    ；其中五十萬元由甲○○於同年十二月十六日匯款至丁○○
    之子鄭世傑申請之新營民治路郵局00000000000
    000號帳戶；其中十萬元由甲○○扣除已先行支付予鄭銘
    元友人林錦樓之五千元後，於九十四年四月四日匯款九萬五
    千元至丙○○申請之高雄前鎮郵局00000000000
    000號帳戶；其中十萬元由甲○○於九十四年四月三十日
    匯款至丙○○上開高雄前鎮郵局帳戶，而丁○○於借款當時
    並簽立本票交予甲○○以為借款債權之擔保。嗣因丁○○屆
    期未償還借款，雙方分別於九十四年一月二十日、九十四年
    六月一日，相約在臺北縣三重市○○路之咖啡廳及臺南縣新
    營市○○路○段三十九號等處，甲○○要求丁○○換回其前
    所開立之本票，同時再另行簽立新本票以為借款債權之擔保
    。詎丁○○明知展晟公司之負責人乙○○所交付之展晟公司
    及負責人乙○○之印章，僅供其擔任展晟公司協力廠商時用
    於以展晟公司名義所承包之工程製作工程報表及領取材料之
    用，並未授權或同意其以上開印章簽立本票或於支票背書，
    丁○○竟基於意圖供行使之用，而偽造有價證券之概括犯意
    ，未經展晟公司或其負責人乙○○之授權，於九十四年一月
    二十日，在臺北縣三重市○○路某咖啡廳，同時以其自己之
    名義及冒用展晟公司之名義，盜用展晟公司及其負責人乙○○之印章蓋於本票發票人處，簽發由丁○○、展晟公司共同
    發票、面額均為七十萬元、發票日均為九十四年一月二十日
    之本票（票號ＴＨ0000000、ＴＨ0000000）
    二張，而以上開本票作為債務擔保，交予甲○○而行使之；
    丁○○復承前行使偽造有價證券之概括犯意，亦未經展晟公
    司或其負責人乙○○之同意或授權，於九十四年六月一日，
    在臺南縣新營市○○路○段三十九號，同時以其自己之名義
    及冒用展晟公司之名義，盜用展晟公司及乙○○之印章蓋於
    本票發票人處，簽發由丁○○、展晟公司共同發票、面額為
    十萬元、發票日為九十四年六月一日之本票（票號ＣＨ六六
    三二三四）一張，以上開本票作為債務擔保，交予甲○○而
    行使之，均足以生損害於展晟公司、乙○○及甲○○。至九
    十四年七月間某日，甲○○向丁○○催討上開借款時，丁○○另基於行使偽造私文書之犯意，亦未經展晟公司及乙○○
    之授權或同意，擅自在票號ＡＩ0000000號、發票日
    九十四年八月三十日、發票人為百惠特貿易有限公司（下稱
    百惠特公司）、付款人為中華商業銀行高雄分行、面額四十
    萬元之支票背面上，盜蓋展晟公司及其負責人乙○○之印章
    予以背書，而偽造支票背書之私文書後，持交甲○○充作償
    還借款本金之用而行使之，亦足以生損害於展晟公司、乙○○及甲○○。後因甲○○屆期提示上揭支票，因存款不足及
    拒絕往來戶而遭退票，其再向丁○○、展晟公司催討所欠款
    項仍不獲全部清償，始悉上情。
二、案經甲○○訴由臺灣板橋地方法院檢察署檢察官偵查起訴。
    理  由
壹、證據能力：
一、查被告丁○○、甲○○及選任辯護人對於下列各項證據方法
    （被告丁○○偵查中之自白除外，此部分證據能力之意見，
    詳後述）之證據能力均無意見（見本院九十七年二月十八日
    、七月十五日準備程序筆錄），本院審酌各證據方法作成時
    之情況，認為並無不適當之情事，依刑事訴訟法第一百五十
    九條之五規定，均得作為證據。
二、按被告之自白，非出於強暴、脅迫、利誘、詐欺、疲勞訊問
    、違法羈押或其他不正之方法，且與事實相符者，得為證據
    ；刑事訴訟法第一百五十六條第一項定有明文。查被告丁○○之辯護人於本院準備程序中為被告辯護稱：「乙○○」於
    偵查中在庭外被黑道恐嚇，而被告丁○○因擔心乙○○所經
    營展晟公司財產被法院查封拍賣，才在偵查中自白，是丁○○偵查中之自白並無證據能力云云。惟證人乙○○於本院審
    理中證稱其於偵查其間並未有遭人恐嚇等語，則辯護人辯稱
    乙○○偵查中在庭外遭人恐嚇一節是否屬實，已非無疑；又
    被告丁○○於九十五年九月十三日偵查中明確供承：伊以展
    晟公司公司簽發本票，乙○○並不知情，而本票上展晟公司
    及乙○○之印章是乙○○給伊，只能用在向展晟公司領料施
    工統計表上等語，嗣其於同月二十九日、同年十月二十五日
    偵查中檢察官訊問時，均未陳稱其自己或乙○○於偵查庭外
    有遭人恐嚇之情，衡諸常情，倘若被告丁○○於偵查庭外確
    有遭人恐嚇，何以被告丁○○直至九十五年十二月十二日始
    提出「民事答辯狀」向檢察官陳稱：其前次出庭受訊後要離
    開檢察署門口時，有位身材魁武高大人士及多位黑道人士強
    押伊上車等語，復未指出其遭恐嚇之確切時間，是被告丁○○指稱其於偵查庭外遭人恐嚇云云，與常情不符，尚難採信
    ；此外，復無其他證據證明被告丁○○或證人乙○○於九十
    五年九月十三日偵查中或偵查前有遭人恐嚇，致被告丁○○
    於該次偵查中被迫為上開供述，是本件自難認被告丁○○該
    次偵查中不利於己之陳述係出於不正之方法取得，如經調查
    與事實相符，依法自得為證據，而有證據能力。被告丁○○
    之辯護人辯稱丁○○偵查中自白並無證據能力云云，洵非足
    採。
貳、被告丁○○有罪部分：
一、訊據被告丁○○固供認其於上揭時地有使用展晟公司及乙○○之印章簽發上開票號ＴＨ0000000、ＴＨ0000
    000、ＣＨ六六三二三四號本票後，持交甲○○以為借款
    債權之擔保，並使用上開印章在前揭票號ＡＩ000000
    0號支票背書後，持交予甲○○充作償還借款本金等事實，
    惟矢口否認有被訴偽造有價證券、行使偽造私文書等犯行，
    辯稱：展晟公司的財務及招標工程之工地材料、工資都是伊
    在負責，公司的資金也是伊出資的，且展晟公司的大小章確
    實是負責人乙○○授權伊簽發上開三張本票，並不是伊盜蓋
    的，且前揭面額四十萬元之支票，伊也有權限在該支票蓋用
    展晟公司之大小章背書；伊使用展晟公司的大小章簽發本票
    及在支票背書，都有事先經過展晟公司負責人乙○○之同意
    ，伊並沒有偽造有價證券、行使偽造私文書云云。經查：
(一)被告丁○○於九十三年十二月間，因其所承包之工程需要資
    金週轉，乃透過友人戊○○介紹，由甲○○於九十三年十二
    月間起至九十四年四月間止，先後在事實欄所載之地點，承
    諾借款予丁○○，及證人甲○○依丁○○之指示，先後於
    九十三年十二月十五日將二十萬元存入丁○○友人丙○○申
    請之臺灣銀行新營分行000000000000號帳戶；
    同年十二月十六日將五十萬元匯款至丁○○之子鄭世傑申
    請之新營民治路郵局00000000000000號帳戶
    ；九十四年四月四日匯款九萬五千元至丙○○申請之高雄
    前鎮郵局00000000000000號帳戶；九十四
    年四月三十日將十萬元匯款至丙○○上開高雄前鎮郵局帳戶
    ，而丁○○於借款當時並簽立本票交予甲○○以為借款債權
    之擔保等事實，分據被告丁○○、證人即共同被告甲○○、
    證人戊○○、丙○○於偵查及本院審理中供證屬實，並有臺
    灣銀行九十三年十二月十五日送金簿存根、丙○○上開臺灣
    銀行帳戶交易明細表、匯款日期九十三年十二月十六日之郵
    政國內匯款執據、九十四年四月四日之郵政國內匯款執據、
    同年四月三十日之郵政國內匯款執據影本及丙○○高雄前鎮
    郵局帳戶交易明細表等件在卷可稽。又被告丁○○於本院審
    理中僅供承甲○○所匯上開、、款項係其向甲○○借
    得之款項等語，惟依證人丙○○於本院審理中證稱：甲○○
    匯款九萬五千元至其高雄前鎮郵局帳戶，該款項係丁○○向
    甲○○借十萬元，甲○○匯九萬五千元到伊帳戶，伊領出來
    交給丁○○，後來林錦樓有打電話跟伊說，他介紹丁○○去
    借錢，他要向丁○○拿五千元，該九萬五千元不是伊向甲○○借的等語，核與甲○○於該次審理中供述該九萬五千元是
    丙○○與丁○○、林錦樓一起來，當時說要向伊借十萬元，
    伊說身上沒有那麼多錢，改天再匯給他，但他們說欠林錦樓
    五千元，所以伊先拿五千元給林錦樓，剩下九萬五千元就匯
    去丙○○帳戶，該筆款項當初是說丁○○要借的，但叫伊匯
    過去丙○○的帳戶等語大致相符，復參以被告丁○○於本院
    九十七年十一月六日審理中自承案發當時其債務纏身，已忘
    記那筆九萬五千元款項是否伊所借貸等語，故被告丁○○於
    案發當時因同時積欠多筆債務而忘記其曾向甲○○借貸該筆
    十萬元（扣除先支付林錦樓五千元部分，匯款九萬五千元）
    ，亦非無可能。綜上各節，堪認上開、、、等款項
    ，應係被告丁○○向甲○○借貸之款項，是甲○○借款予丁○○之金額合計九十萬元，被告丁○○辯稱其向甲○○借款
    之金額不超過八十萬元云云，並非足採。
(二)又被告丁○○未經展晟公司或其負責人乙○○之授權，於上
    開時間在上開票號ＴＨ0000000、ＴＨ000000
    0、ＣＨ六六三二三四號本票發票處，盜蓋展晟公司及負責
    人乙○○之印章，並在發票欄簽立自己之姓名，簽發由丁○○、展晟公司共同發票之上開本票三張後，將上開本票交予
    甲○○而行使，及其在上開票號ＡＩ0000000號支票
    背面上，盜蓋展晟公司及負責人乙○○之印文而予以背書後
    ，交予甲○○而行使等事實，業據被告丁○○於九十五年九
    月十三日偵查中供承：伊以展晟公司簽發本票，乙○○並不
    知情，而本票上展晟公司及乙○○之印章是乙○○給伊，只
    能用在向展晟公司領料施工統計表上等語明確，核與證人即
    共同被告甲○○、證人乙○○分別於偵查及本院審理中證述
    之情節相符，並有票號ＴＨ0000000、ＴＨ0000
    000、ＣＨ六六三二三四號本票、票號ＡＩ000000
    0號支票、退票理由單影本、展晟公司登記資料各一紙在卷
    可稽。
(三)至被告丁○○固於本院審理中改稱：伊使用展晟公司的大小
    章簽發本票及在支票背書，都有事先經過展晟公司負責人乙○○之同意、授權云云。惟查，證人乙○○於九十五年十一
    月八日偵查中結證稱：伊是展晟公司負責人，伊並沒有授權
    丁○○以展晟公司名義向甲○○借錢，伊事先不知道丁○○
    有向甲○○借錢，而上開支票上的印章是伊交給丁○○作為
    記載工地進度及材料日報表使用的等語。又於本院審理中結
    證稱：伊是展晟公司的實際負責人，公司大小章有好幾副，
    其中有一副放在丁○○那邊，是方便他領材料、作報表使用
    ；展晟公司在銀行開戶用的大小章是伊自己保管，並沒有放
    在丁○○那邊，伊放在丁○○那邊的章，他不可以拿去開票
    或背書使用，伊將印章交給他時，就有跟他講清楚就是給他
    領料及作報表用的，伊確定沒有授權他開票；伊沒有看過上
    開本票、支票，債權人伊也不認識，而票據上的章是伊交給
    丁○○的沒錯，但是他開票前都沒有來問過伊，債權人也沒
    有來找伊問過；伊交給丁○○的章與展晟公司銀行帳戶的章
    ，與銀行開戶的章不一樣；展晟公司承包台電工程的部分，
    丁○○算協力廠商，這部分工程所需要的費用就由他負責，
    有時他週轉有困難，伊再幫他忙，但他要還，算伊借他；他
    要去幫伊投標時，我們有先講好，例如工程投標一百萬元，
    他說他九十萬幫伊作，雙方講好之後，就由他去處理投標到
    工程施作的所有事情，之後他就在九十萬範圍向伊請款；工
    程中如果他資金不夠，大部分由他自己週轉，如周轉不到，
    伊再幫他，伊是用私人名義借他錢，但是工程款是陸陸續續
    向伊請款，如果他錢週轉不出來，他要自己去處理等語。顯
    見證人乙○○明確證稱其未曾授權或同意丁○○使用展晟公
    司之大小印章簽發上開本票或在前揭支票背書等語，核與被
    告丁○○於偵查中供述情節相符，自堪以採信。被告丁○○
    雖以前詞置辯，並於本院審理中供稱伊每次開票都要經過乙○○同意，才可以開，還要製作支出收入報表給他看云云，
    然被告於偵查及本院審理中卻始終未能提出其所稱簽發本票
    或在支票背書前，經證人乙○○同意而出具之相關報表資料
    ，以實其說；且證人乙○○係展晟公司之負責人，被告丁○○係該公司之協力廠商，並以展晟公司名義承包台電工程後
    ，由丁○○負責施作所需之工資、材料等費用，俟展晟公司
    領到工程款後再付給丁○○等情，固據證人乙○○於本院審
    理中證述在卷，然被告丁○○既非展晟公司之負責人、經理
    人或員工，如未經展晟公司或其負責人乙○○之授權或同意
    ，自不得將展晟公司及其負責人之印章，於原授權使用於展
    晟公司名義承包之工程製作工程進度及材料日報表之權限範
    圍外，擅自簽發本票或於支票背書，被告丁○○對此自難諉
    為不知。由此足徵被告丁○○於本院審理中所辯其使用展晟
    公司的大小章簽發本票及在支票背書，均有事先經過乙○○
    同意授權云云，顯與常情相悖，應係被告事後卸責之詞，自
    難採信。至證人甲○○於本院審理中證稱：上開二張七十萬
    元的本票，丁○○是在三重市○○路咖啡廳現場開給伊的，
    是丁○○開上開十萬元本票時，伊才見過乙○○，當時伊在
    辦公室外面沙發上等，丁○○是進入辦公室內開票，當時乙○○也在辦公室內，所以伊不知道乙○○有無看到丁○○開
    票的情形等語，顯見被告丁○○簽發上開七十萬元本票時，
    乙○○並不在場，至於丁○○簽發上開十萬元本票時，證人
    甲○○並未在現場，乙○○在辦公室內是否同意或授權丁○○簽發上開本票之情形，甲○○自無從得知，其所述自難為
    被告丁○○有利之認定；又證人甲○○於本院審理中亦證稱
    丁○○拿上開十萬元本票給伊之後，乙○○從辦公室出來時
    ，伊在辦公室外面跟他講說丁○○開一張票給伊，上面有蓋
    你們公司的章，乙○○說那不干他的事等語，亦足見乙○○
    於知悉被告丁○○以展晟公司名義簽發票據時，即立刻表明
    與其無關，亦無從據以推論其有同意或授權丁○○簽發上開
    本票。另證人丙○○於本院審理中固證稱：丁○○在跟別人
    借錢時，可以蓋用展晟公司印章去背書調錢，這是伊個人開
    公司的經驗，實際上丁○○跟乙○○借牌時約定的內容，伊
    不清楚等語，是上開證述內容，顯係與證人實際經驗無關之
    個人意見或臆測之詞，亦難為被告丁○○有利之認定。從而
    上開本票上展晟公司為發票人部分及上開支票之展晟公司背
    書，顯分別係被告丁○○未經展晟公司或其負責人乙○○之
    同意或授權而偽造簽發、背書之事實，應屬無疑，且被告在
    偽造本票及偽造背書之行為，使證人甲○○誤認展晟公司為
    上開本票之發票人、支票背書人，而向展晟公司催討債款，
    顯足以生損害於證人甲○○、展晟公司及乙○○甚明。綜上
    所述，被告丁○○及辯護人辯稱丁○○有經過乙○○之同意
    ，而使用展晟公司、乙○○之印章簽發上開本票及在支票背
    書云云，洵非足採。本案事證明確，被告丁○○偽造有價證
    券、行使偽造支票背書之私文書等犯行，均堪以認定，應依
    法論科。
二、論罪科刑：
(一)被告丁○○行為後，刑法已於九十四年二月二日修正公布，
    並於九十五年七月一日施行，修正後第二條第一項規定：「
    行為後法律有變更者，適用行為時之法律。但行為後之法律
    有利於行為人者，適用最有利於行為人之法律。」此項修正
    乃為符合刑法第一條罪刑法定主義之要求，貫徹法律禁止溯
    及既往原則，屬規範行為後法律變更所生新舊法律比較適用
    之準據法，無比較新舊法之問題，應逕適用修正後刑法決定
    新舊法之適用，先予敘明。又關於刑法修正後之新舊法比較
    ，應就罪刑有關之一切情形，綜其全部罪刑之結果而為比較
    ，最高法院九十五年五月二十三日著有九十五年度第八次刑
    庭會議決議可參。
  1.被告行為後，刑法有變更，按「主刑之重輕，依第三十三條
    規定之次序定之。」、「同種之刑，以最高度之較長或較多
    者為重。最高度相等者，以最低度之較長或較多者為重。」
    、「刑之重輕，以最重主刑為準，依前二項標準定之。」、
    「最重主刑相同者，參酌下列各款標準定其輕重：……三、
    次重主刑同為選科刑或併科刑者，以次重主刑為準，依前二
    項標準定之。」，修正後刑法第三十五條規定甚明。刑法第
    三十三條第五款業經修正公布為：「罰金：新台幣一千元以
    上，以百元計算之。」，並自九十五年七月一日起施行，較
    之修正前規定「罰金：一元以上。」顯然不同，是核諸前揭
    第三十五條規定刑之輕重比較標準，被告丁○○所犯刑法第
    二百零一條之偽造有價證券罪，以行為時之法律規定較有利
    於行為人。
  2.刑法修正後亦刪除第五十六條連續犯之規定，此刪除雖非犯
    罪構成要件之變更，但顯已影響行為人刑罰之法律效果，自
    屬法律有變更，依修正後之刑法第二條第一項規定比較新、
    舊法結果，舊法第五十六條連續犯之規定乃將被告連續之數
    行為以一罪論，較有利被告。
  3.刑法第五十一條之規定，修正前刑法第五十一條規定：「數
    罪併罰，分別宣告其罪之刑，依左列各款定其應執行者：」
    其中第五款規定：「宣告多數有期徒刑者，於各刑中之最長
    期以上，各刑合併之刑期以下，定其刑期。但不得逾二十年
    。」修正後刑法第五十一條第五款規定：「宣告多數有期徒
    刑者，於各刑中之最長期以上，各刑合併之刑期以下，定其
    刑期。但不得逾三十年。」比較結果，修正後刑法並非較有
    利於行為人，依刑法第二條第一項前段之規定，仍應依修正
    前刑法，定其應執行之刑。
  4.綜合上述各條文修正前後之比較，仍以被告行為時之法律較
    有利於行為人，就新舊法有比較之部分，自應適用修正前刑
    法之相關規定予以論處。至刑法施行法第一條之一第一項規
    定：「中華民國九十四年一月七日刑法修正施行後，刑法分
    則編所定罰金之貨幣單位為新台幣」。同法條第二項規定：
    「九十四年一月七日刑法修正時，刑法分則編未修正之條文
    定有罰金者，自九十四年一月七日刑法修正施行後，就其所
    定數額提高為『三十倍』。但七十二年六月二十六日至九十
    四年一月七日新增或修正之條文，就其所定數額提高為三倍
    。」。揆其立法說明，該條文第二項係「考量新修正之刑法
    施行後，不再適用『現行法規所定貨幣單位折算新台幣條例
    』，為使罰金數額趨於一致，避免衍生新舊法比較適用問題
    ，以緩和實務適用法律之衝擊之前提下，規定第二項如上」
    ，顯見刑法施行法第一條之一第二項增訂後，刑法條文定有
    罰金者，自無再適用罰金罰鍰提高標準條例第一條提高倍數
    規定之餘地（最高法院九十六年度台上字第一四六四號判決
    同此見解），併予敘明。
(二)按上開票號ＴＨ0000000、ＴＨ0000000、Ｃ
    Ｈ六六三二三四本票，均為有價證券，被告丁○○意圖供行
    使之用，而偽造簽發本票並交付甲○○，核被告丁○○此部
    分所為，係犯刑法第二百零一條第一項之偽造有價證券罪；
    又被告丁○○於上揭票號ＡＩ0000000號支票偽造背
    書，並持向甲○○行使之行為，係犯刑法第二百十六條、第
    二百十條之行使偽造私文書罪。被告丁○○盜用展晟公司及
    其負責人乙○○之印章在上開本票、支票所蓋之印文，分別
    係偽造有價證券、偽造私文書之部分行為，而其偽造私文書
    （偽造支票背書）之低度行為，復為其行使偽造私文書之高
    度行為所吸收，均不另論罪。又被告上開低度之行使偽造有
    價證券（偽造簽發本票）行為，應為偽造有價證券之高度行
    為所吸收，亦不另論罪。又被告丁○○於九十四年一月二十
    日同時偽造同一被害人展晟公司之二張本票（票號ＴＨ00
    00000、ＴＨ0000000），因被害法益僅一個，
    應僅單純論以一偽造有價證券罪。被告先後二次偽造有價證
    券犯行（即九十四年一月二十日同時偽造票號ＴＨ0000
    000、ＴＨ0000000之本票二張，及同年六月一日
    偽造票號ＣＨ六六三二三四本票一張），時間緊接，犯罪構
    成要件相同，顯均係基於概括犯意反覆為之，為連續犯，依
    修正前刑法第五十六條之規定以一罪論，並加重其刑。被告
    所犯上開連續偽造有價證券罪及行使偽造私文書罪，犯意各
    別，行為互殊，應予分論併罰。爰審酌被告丁○○之犯罪動
    機、目的、手段，所造成之危害，各被害人所受損害，被告
    所得利益，及其智識程度，犯罪後否認犯行之態度等一切情
    狀，分別量處如主文所示之刑。末查，中華民國九十六年罪
    犯減刑條例於九十六年七月十六日起施行，本件被告丁○○
    上開行使偽造私文書犯罪之時間係九十六年四月二十四日前
    ，此部分犯罪符合同條例第二條第一項第三款之情形，應依
    法減其宣告刑二分之一，並與所犯偽造有價證券罪部分，依
    修正前刑法第五十一條第五款規定，定其應執行之刑，以資
    懲儆。
三、沒收：
    按票據之偽造或票據上簽名之偽造，不影響於真正簽名之效
    力，票據法第十五條定有明文。以二人為共同發票人之本票
    ，僅其中一發票人部分係屬偽造，其他人之簽名既為真正，
    其為發票人部分則仍屬有效之票據，不在應依法沒收之列，
    最高法院著有八十四年台上字第一五五０號判例可稽。本案
    票號ＴＨ0000000號、面額七十萬元、發票日九十
    四年一月二十日、發票人為展晟公司部分之本票一張，票
    號ＴＨ0000000號、面額七十萬元、發票日九十四年
    一月二十日、發票人為展晟公司部分之本票一張，及偽造
    之票號ＣＨ六六三二三四號、面額十萬元、發票日九十四年
    六月一日、發票人為展晟公司部分之本票一張，均屬被告丁○○所偽造之有價證券，雖未據扣案，但不能證明業已滅失
    ，應依刑法第二百零五條之規定宣告沒收之；至上開本票三
    張均另以「發票人丁○○」名義簽立之本票部分，仍為有效
    之票據，依前揭判例意旨，自毋庸併予宣告沒收。次按盜用
    他人真印章所蓋之印文，並非偽造印章之印文，不在刑法第
    二百十九條所定必須沒收之列（最高法院四十八年台上字第
    一一三號判例意旨參照）；本件被告丁○○在前揭票號ＡＩ
    0000000號支票背面上，盜蓋展晟公司及乙○○之印
    章所蓋之印文，該印文非屬偽造之印文，不得依刑法第二百
    十九條規定宣告沒收，而該張支票因已由被告丁○○交付甲○○收執行使之，非屬被告丁○○所有之物，亦無從併為沒
    收之宣告，附此敘明。
參、被告丁○○無罪部分：
一、公訴意旨另以：被告丁○○於九十三年十二月間起至九十四
    年四月間止，因承作工程急需資金週轉，乃透過友人戊○○
    （原名賴金城）之介紹向甲○○借款，詎丁○○為順利取得
    款項，竟基於意圖為自己不法所有之概括犯意，向甲○○誆
    稱其係展晟公司經理，吹噓展晟公司財力雄厚，已標得多家
    公家機關工程，現急需資金週轉云云，向甲○○借貸款項；
    而甲○○誤信為真，先後在臺北市○○○路、臺北縣三重市
    ○○路之咖啡廳等處，承諾貸與丁○○共計八十萬元，丁○○於借款當時並簽立本票交予甲○○以為擔保，嗣因甲○○
    屆期提示被告丁○○交付之支票，因存款不足及拒絕往來戶
    而遭退票，再向丁○○、展晟公司催討所欠款項仍不獲償還
    ，始知受騙。因認被告丁○○此部分行為涉有刑法第三百三
    十九條第一項之詐欺取財罪嫌。
二、按犯罪事實應依證據認定之，無證據不得認定犯罪事實；又
    不能證明被告犯罪者，應諭知無罪之判決；刑事訴訟法第一
    百五十四條第二項、第三百零一條第一項分別定有明文。次
    按認定犯罪事實應憑積極證據，倘積極證據不足以為不利於
    被告事實之認定時，即應為有利被告之認定，更不必有何有
    利之證據，最高法院三十年上字第八一六號著有判例，所謂
    「積極證據足以為不利被告事實之認定」，依據同院七十六
    年臺上字第四九八六號判例意旨，係指據為訴訟上證明之全
    盤證據資料，在客觀上已達於通常一般之人均不致於有所懷
    疑，而得確信被告確曾犯罪之程度；若未達到此一程度，而
    有合理懷疑之存在時，即無從為被告有罪之確信。又告訴人
    之告訴，係以使被告受刑事訴追為目的，是其陳述是否與事
    實相符，仍應調查其他證據以資審認；再被害人之陳述如無
    瑕疵，且就其他方面調查又與事實相符，固足採為科刑之基
    礎，倘其陳述尚有瑕疵，則在未究明前，遽採為論罪科刑之
    根據，即難認為適法；最高法院五十二年臺上字第一三００
    號、同院六十一年臺上字第三０九九號分別著有判例可資參
    照。
三、公訴人認被告丁○○涉有詐欺取財罪嫌，無非係以被告丁○○之供述、證人即告訴人、共同被告甲○○之指證、證人戊○○、乙○○之證述等為其主要依據。訊據被告丁○○堅詞
    否認有何詐欺之犯行，辯稱：展晟公司的財務及投標工程之
    工地材料、工資費用都是伊在負責，而伊向甲○○借款時確
    實工程上債務纏身，有向甲○○說伊債務狀況不好，但伊還
    有押標金及未領之工程款，如果工程做完，這些款項都可以
    拿回來，伊當時並沒有跟甲○○說他財力雄厚等語。
四、經查：證人甲○○於本院審理中證稱：因為丁○○有在做工
    程，伊也有在做工程，借款前我們就有認識，丁○○說工程
    有困難，所以伊借錢給他，且借款後來有開本票作擔保；丁○○第一次跟伊借五十萬元時，他有拿一些標到的工程書面
    資料給伊看，說他的資金週轉不過來，工程不能進行，要伊
    幫忙，他本來要伊跟他合股，但伊不要；第二次跟伊借錢時
    ，他說他欠人家材料錢沒有付，請伊幫忙；他跟伊借十萬元
    匯入丙○○的帳戶時，他說週轉不靈，臺南那邊的工程差一
    點點，如果可以做起來，可以向政府請多少工程款，就可以
    還給伊；因為伊自己跟賴金城有作工程，而丁○○是賴金城
    介紹的，伊跟賴作工程時，就知道丁○○有在包台電的工程
    ，那時不知道他是什麼公司，是後來丁○○跟伊借錢時，才
    知道是展晟公司，但他借款時並沒有說他跟展晟公司是什麼
    關係，伊也沒有問到那麼詳細等語。又證人即介紹丁○○向
    甲○○借錢之戊○○於偵查中亦證稱：丁○○說借錢是作工
    程週轉用，丁○○向甲○○借款時有拿展晟公司的工程資料
    ，是要甲○○相信展晟公司確有工程在施作，才有能力還錢
    等語；復於本院審理中證稱：丁○○要借錢時說工程沒有辦
    法做下去，所以要向甲○○借錢，他們談借錢時，伊有在場
    ，丁○○有拿台電公司的工程資料給甲○○看，是要讓甲○○相信其有在做工程等語。是依據證人甲○○、戊○○上開
    證述情節，足認被告丁○○係因施作之工程款周轉不靈而透
    過戊○○之介紹向甲○○借款。而被告丁○○係展晟公司之
    協力廠商，展晟公司承包之台電公司工程係由丁○○以展晟
    公司名義參與投標，並由其負責工程施作所需工資、材料等
    費用等情，已據證人乙○○於本院審理中證述屬實，且證人
    甲○○前於九十五年間聲請臺灣臺北地方法院核發執行命令
    ，禁止展晟公司收取對第三人臺電公司之工程款債權，亦有
    臺灣臺北地方地院九十五年六月二十八日執行命令影本在卷
    可稽，是被告丁○○於本院審理中辯稱：伊向甲○○借款時
    確實工程上債務纏身，有向甲○○說伊債務狀況不好，但伊
    還有押標金及未領之工程款，如果工程做完，這些款項都可
    以拿回來等語，應非虛詞，尚堪採信。茲證人甲○○前揭證
    述丁○○向伊借錢時，他有拿一些標到的工程書面資料給伊
    看，說他的資金週轉不過來，工程不能進行，要伊幫忙等語
    ，顯見證人甲○○於丁○○借款時，業已知悉丁○○因工程
    周轉不靈致財務狀況不佳而向其借款，並經丁○○提出其以
    展晟公司名義承包台電公司工程之契約資料予甲○○查看，
    甲○○明知上情，猶願意出借款項予丁○○，尚難認被告丁○○向甲○○借款當時有何施用詐術之行為，並致甲○○因
    此陷於錯誤而出借款項予丁○○，自難僅以被告丁○○事後
    未能清償全部借款，即遽以推論被告丁○○於向甲○○借款
    時，其主觀上即有為自己不法所有之意圖，或客觀上有施用
    詐術之行為並致甲○○陷於錯誤而借貸款項。再者，被告丁○○於借款當時有簽立本票交予甲○○以為借款債權之擔保
    ，嗣因丁○○屆期未償還借款，乃由丁○○另行簽立本票予
    甲○○以為借款債權之擔保等情，亦據證人甲○○於偵查中
    指述在卷，且徵之被告丁○○偽造上開票號ＴＨ00000
    00號、ＴＨ0000000號及ＣＨ六六三二三四號本票
    之時間即其發票日分別為九十四年一月二十日、同年六月一
    日，及其在前揭票號ＡＩ0000000號支票偽造背書之
    時間即九十四年七月間等情，而被告丁○○向甲○○借款而
    匯至被告丁○○指定之丙○○上開臺灣銀行新營分行帳戶、
    鄭世傑上開新營民治路郵局帳戶、丙○○上開高雄前鎮郵局
    帳戶之時間，則分別為九十三年十二月十五日、十二月十六
    日、九十四年四月四日及四月三十日，足認被告丁○○係於
    取得上開借款之後，始偽造上開本票及偽造支票背書，而持
    以交付甲○○以為借款債權之擔保或充作償還借款本金之用
    ，尚難認被告丁○○有以此方式另外詐得款項或財物。是本
    件除證人甲○○片面指訴外，復查無其他積極證據足以證明
    被告丁○○有被訴詐欺取財之行為，自不得僅憑被告丁○○
    未償還欠款，即遽認其有詐欺取財之犯行。是被告丁○○辯
    稱其未詐騙甲○○等語，尚非顯違常情，洵堪採信。
五、綜上所述，本件依公訴人所舉證據，尚不足證明被告丁○○
    有被訴詐欺取財犯行，本院復查無其他積極證據證明被告有
    何公訴人所指此部分之詐欺取財犯行，揆諸首揭法條及判例
    意旨，本件不能證明被告丁○○此部分犯罪，爰依法諭知無
    罪之判決。
肆、被告甲○○部分：
一、公訴意旨略以：被告甲○○於九十三年十二月間起至九十四
    年四月間止，乘丁○○需錢孔急之際，竟萌生牟取重利之意
    圖，先後在臺北市○○○路、臺北縣三重市○○路之咖啡廳
    等處，承諾貸與丁○○共計八十萬元，其中二十萬元由被告
    甲○○於九十三年十二月十五日存入丁○○友人丙○○設於
    臺灣銀行新營分行000000000000號帳戶，五十
    萬元由被告甲○○匯款至丁○○之子鄭世傑設於新營民治路
    郵局00000000000000號帳戶，十萬元由被告
    甲○○匯款至丙○○設於高雄前鎮郵局000000000
    00000號帳戶，丁○○於借款當時並簽立本票交予甲○○以為擔保，而被告甲○○則向丁○○收取月息十五分之重
    利。被告甲○○又於九十四年七月間，乘丙○○需錢孔急之
    際，在臺北縣三重市某處，貸與丙○○二十萬元，約定收取
    月息九分之重利，並對其中十萬元借款部分預先扣除二個月
    一萬八千元之利息，另十萬元借款部分預先扣除三個月二萬
    七千元之利息，再扣除丁○○應付之二萬五千元後，將餘款
    交予丙○○，而取得與原本不相當之重利。因認被告甲○○
    涉有刑法第三百四十四條之重利罪嫌。
二、按犯罪事實應依證據認定之，無證據不得認定犯罪事實；又
    不能證明被告犯罪者，應諭知無罪之判決；刑事訴訟法第一
    百五十四條第二項、第三百零一條第一項分別定有明文。次
    按刑法上重利罪之成立，以取得與原本顯不相當之重利為構
    成要件之一，自應以行為人取得該項重利時，方屬既遂。而
    此之所謂取得，固不以現款之方式取得為必要，然仍須行為
    人已實際上取得該項重利或其財產上價值者，始足當之。倘
    僅以口頭或書面約定將來給付一定之重利者，即難認其犯罪
    已達既遂之程度。又該罪並無處罰未遂犯之規定，如僅約定
    未來給付重利者，則其既未取得重利，即與重利罪之構成要
    件有間，自難遽以該罪相繩（最高法院八十八年度台上字第
    七四一八號判決採同一意旨）。又被害人之指訴，係以使被
    告受刑事追訴為目的，其指訴是否與事實相符，仍應調查其
    他證據，以資審認，必被害人所述被害情形，無瑕疵可擊，
    且就其他方面調查，又與事實相符，始足據為有罪判決之基
    礎。
三、公訴人認被告甲○○涉有重利罪嫌，無非係以被害人即共同
    被告丁○○、被害人丙○○之指證，及臺灣銀行九十三年十
    二月十五日送金簿存根、匯款日期九十三年十二月十六日之
    郵政國內匯款執據、九十四年四月三十日之郵政國內匯款執
    據影本及丙○○高雄前鎮郵局帳戶交易明細表等件為其主要
    依據。訊據被告甲○○堅詞否認有何重利之犯行，辯稱：伊
    借款給丁○○時並沒有預扣利息，丁○○有同意說要給伊十
    分、十五分，但伊沒有同意，伊跟他說利息是依照民間的利
    息二分、二分半，是他後來沒有還錢，才會說利息是十分、
    十五分的，而丁○○有還伊一次八萬元，一次五萬元，不是
    償還十五萬元，且伊當時對丁○○說錢還不出來，先還本金
    ，他本金都還不出來了，伊怎麼跟他收利息；伊也有借給丙○○二十萬元，丙○○是拿十萬元之支票二張向伊調現，其
    中一張支票借款期限二個月，另一張借款期限三個月，約定
    每個月利息是借一萬元拿二百元，伊預扣一萬元利息，並扣
    除丁○○積欠的二萬五千元後，伊總共給丙○○十六萬五千
    元現金，所以伊借錢給丙○○的利息，是每個月二分等語。
四、經查：
(一)被告甲○○被訴對丁○○重利部分，查證人丁○○於本院審
    理中證稱：「（你向甲○○借錢的過程？）九十三年、九十
    四年間賴金城在我的工地工作，賴介紹我向甲○○借錢。‧
    ‧‧借錢時都有約定何時還錢及利息，當時說利息多少我現
    在忘了，但比一般多，多很多，利息沒有先扣，約定還錢時
    間到，本金利息一起還，但時間到了，我沒辦法還，李找人
    到公司，時間大概是借錢後，二三個月，他找人到公司來，
    我就有還了他十幾萬，當時就沒有再談利息的事情，因為我
    沒有錢還了。‧‧‧（你在偵查中說當時約定利息十五分，
    李要求你開一倍金額的本票，是否正確？）正確。（利息你
    是否有付？）利息就是付不出來，所以沒有付。（本院準備
    程序中說約定利息十五分，後來討價還價變成利息十分，是
    否正確？）是，後來談定利息變十分，但我沒有付。我就是
    後來他找人來公司，我有付他十五萬而已‧‧‧」等語，而
    被告甲○○於本院九十七年二月二十五日準備程序中亦供述
    借款當時丁○○有同意說要給利息伊十分、十五分等語，且
    被告甲○○與丁○○原本互不認識，丁○○因工程款週轉不
    靈，經由證人戊○○之介紹而向甲○○借款等情，亦據證人
    丁○○、戊○○及被告甲○○於偵查及本院審理中供證在卷
    ，衡情被告甲○○在無其他人保或物保之債權擔保下，若非
    有利可圖，其應不致願意以低利即月息二分、二分半之利息
    ，而將款項貸與不認識之丁○○，故堪認證人丁○○證述其
    向被告甲○○借款時，雙方約定借款利息經討價還價變成利
    息十分一節，應信屬實。惟證人丁○○上開證述其利息就是
    付不出來，所以沒有付利息給甲○○等語，核與被告甲○○
    於本院審理中供述丁○○償還給伊的十三萬是清償本金，不
    是利息等語相符，且徵之被告甲○○將所借貸之款項九十萬
    元，其中二十萬元由甲○○於九十三年十二月十五日存入丁○○友人丙○○申請之臺灣銀行新營分行00000000
    0000號帳戶；五十萬元由甲○○於同年十二月十六日匯
    款至丁○○之子鄭世傑申請之新營民治路郵局000000
    00000000號帳戶；十萬元由甲○○扣除已先行支付
    予林錦樓之五千元後，於九十四年四月四日匯款九萬五千元
    至丙○○申請之高雄前鎮郵局0000000000000
    0號帳戶；十萬元由甲○○於九十四年四月三十日匯款至丙○○上開高雄前鎮郵局帳戶等情，有郵政國內匯款執據、臺
    灣銀行送金簿存根、上開丙○○高雄前鎮郵局帳戶存摺影本
    等件在卷可稽，已如前述，顯見上開甲○○所匯款項金額均
    係整數金額，應非一般借款時先預扣利息後支付之款項數額
    。是被告甲○○與丁○○間雖有約定給付重利之事實，但此
    項重利部分之債務為無請求權之自然債務，在現實給付之前
    ，並不因此項付息之承諾而使被告甲○○取得財產權利。至
    證人丙○○於本院審理中固證稱其自己向甲○○借款二十萬
    元，甲○○有從中扣除丁○○所積欠之二萬五千元；另丁○○有向甲○○借十萬元，扣五千元後，匯款九萬五千元至伊
    （郵局）帳戶等語，惟證人丙○○於審理中又證稱伊不知道
    甲○○扣除之二萬五千元是本金還是利息；伊將上開九萬五
    千元領出來交給丁○○，後來林錦樓有打電話給伊說，他介
    紹丁○○去借錢，他要向丁○○拿五千元等語，且被告甲○○於本院審理中供稱該二萬五千元係丁○○積欠伊的款項，
    而五千元部分，丙○○、丁○○、林錦樓他們一起來時，是
    丁○○要借的，但他們說欠林錦樓五千元，伊已先拿五千元
    給林錦樓，再將九萬五千元匯去丙○○帳戶等語，是被告甲○○否認上開預扣二萬五千元、五千元，係丁○○之借款利
    息，又查無其他事證足以證明被告甲○○確已自丁○○取得
    利息，則此部分行為尚屬未遂階段，依上述說明，即非重利
    罪處罰之範圍。此外，復查無其他足可確證被告甲○○對證
    人丁○○所犯重利罪業已成立之積極證據，應認不能證明其
    此部分犯罪。
(二)被告甲○○被訴對丙○○重利部分，查證人即被害人丙○○
    固於九十五年十月二十五日偵查中先證稱：伊於九十四年七
    月間拿客票即面額各十萬元之支票二張向甲○○調錢，他算
    伊利息九分，一萬元每月九百元的利息；伊當時是去三重市
    找甲○○週轉，他扣掉利息後拿現金給伊，其中一張（支票
    ）扣二個月利息一萬八千元，另一張（支票）扣三個月利息
    二萬七千元；該次借款利息是九分，就是伊借二十萬元，甲○○只給伊十三萬七千元本金等語。嗣經檢察官進一步訊問
    「二十萬元扣掉利息四萬五千元，本金不是十三萬七千元？
    」，證人丙○○證稱：甲○○另外將丁○○應付的利息二萬
    五千元一併扣除等語，檢察官又問「二十萬元扣除四萬五千
    元、二萬五千元，亦非十三萬七千元？」，其則證稱：伊回
    到台南新營算錢時，始知收到十三萬七千元現金，伊不知道
    為何會多七千元，伊當初要去三重市借錢時，甲○○在電話
    中就已告訴伊利息是九分等語。另丙○○於本院審理中證稱
    ：伊有拿票跟甲○○調過現金，只有一次，地點好像是在三
    重市，時間伊忘記了，伊記得是跟他調二十萬元，是拿二張
    票跟他調現的；他給伊十五萬多元，是一次拿給伊，其他的
    就是扣利息；伊不知道向甲○○調現二十萬元之利息如何計
    算，他也沒有說利息怎麼算，就讓他自己扣；偵查中當時檢
    察官問伊，伊是講跟甲○○借二十萬元，他給伊十五萬多，
    又扣丁○○的二萬五千元，所以總共拿到十三萬多，所以伊
    算一算就是九分利，所以才會這樣講；當時伊跟甲○○借錢
    ，他說丁○○有欠他二萬五千元，他要先扣掉，這二萬五千
    元是本金還是利息，伊就不知道，伊被扣完之後，有打電話
    給丁○○，丁○○說確實有欠甲○○二萬五千元；伊跟甲○○借二十萬元，他總共拿給伊十三萬七千元，他當時沒有說
    利息怎麼算，他就是拿給伊十三萬七千元，有說要多扣丁○○的二萬五千元等語。綜觀證人丙○○上開偵查、本院審理
    中證述其向被告甲○○借款二十萬元，甲○○當時預扣利息
    之金額及所約定之利息等情節，前後證述不一，且證人丙○○證稱其向甲○○借款二十萬元，經扣除其所稱預扣利息金
    額四萬五千元及丁○○所積欠之二萬五千元後之正確金額，
    應為十三萬元，並非證人丙○○所證稱其自甲○○收取之十
    三萬七千元，故證人丙○○證稱被告甲○○向其預扣利息四
    萬五千元一節是否真實，已非無疑。復參以證人丙○○於本
    院審理中證稱：伊並不知道向甲○○調現二十萬元之利息如
    何計算，他也沒有說利息怎麼算，就讓他自己扣；偵查中檢
    察官問伊時，伊是講跟甲○○借二十萬元，他給伊十五萬多
    ，又扣丁○○的二萬五千元，所以總共拿到十三萬多，伊算
    一算就是九分利，所以才會這樣講等語，與其偵查中證稱甲○○算伊利息九分，就是借款一萬元每月九百元的利息，伊
    當初要去三重市借錢時，甲○○在電話中就已告訴伊利息是
    九分等語，互相齟齬，況證人丙○○於本院審理中亦證稱並
    沒有證據可以證明其向甲○○借錢有先扣四萬多元利息等語
    。綜上各節，證人丙○○前開偵查中證述其向被告甲○○借
    款二十萬元時，甲○○有預扣四萬五千元之利息等情，顯有
    瑕疵可指，尚難遽以採信。是本件除證人丙○○前開瑕疵之
    指證外，並無其他積極證據足以證明被告甲○○確有對丙○○收取重利之行為，尚難僅憑證人丙○○所為存有瑕疵之片
    面指證，遽認被告有此部分重利之犯行。
五、綜上所述，本件依公訴人所舉證據，尚不足證明被告甲○○
    有何重利之犯行，本院復查無其他積極證據證明被告甲○○
    有何公訴人所指之重利犯行，揆諸首揭法條及判例意旨，本
    件不能證明被告甲○○犯罪，爰依法諭知無罪之判決。
據上論斷，應依刑事訴訟法第二百九十九條第一項前段、第三百
零一條第一項，刑法第二條第一項前段、第五十六條（修正前）
、第二百零一條第一項、第二百十六條、第二百十條、第五十一
條第五款（修正前）、第二百零五條，刑法施行法第一條之一，
中華民國九十六年罪犯減刑條例第二條第一項第三款、第七條、
第十一條，判決如主文。
本案經檢察官李巧菱到庭執行職務。
中    華    民    國    97    年    11    月    20    日
                  刑事第十三庭  審判長法  官  白光華
                                      法  官  曾淑娟
                                      法  官  楊志雄
以上正本證明與原本無異。
如不服本判決應於收受判決後10日內向本院提出上訴書狀，並
應敘述具體理由。其未敘述上訴理由者，應於上訴期間屆滿後
20日內向本院補提理由書（均須按他造當事人之人數附繕本）
「切勿逕送上級法院」。
                                      書記官  陳春銘
中    華    民    國    97    年    11    月    20    日
附錄本案論罪科刑法條全文：
刑法第201條第1項：
意圖供行使之用，而偽造、變造公債票、公司股票或其他有價證
券者，處 3 年以上 10 年以下有期徒刑，得併科 3,000 元以下
罰金。
刑法第210條
（偽造變造私文書罪）
偽造、變造私文書，足以生損害於公眾或他人者，處5 年以下有
期徒刑。
刑法第216條
行使第210 條至第215 條之文書者，依偽造、變造文書或登載不
實事項或使登載不實事項之規定處斷。


司法院資訊處製作；財團法人民間司法改革基金會備份。
